【裁判字號】    89,上易,552
【裁判日期】    890613
【裁判案由】    詐欺
【裁判全文】
臺灣高等法院臺南分院刑事判決              八十九年度上易字第五五二號    Ｇ
      上  訴  人  台灣台南地方法院檢察署檢察官
      被      告  甲  ○  ○
      選任辯護人  林  永  發  律師
右上訴人因被告詐欺案件，不服臺灣臺南地方法院八十八年度易字第二八五八號中華
民國八十九年一月二十日第一審判決（起訴案號：臺灣臺南地方法院檢察署八十八年
度偵續字第一Ｏ八號），提起上訴，本院判決如左：
      主      文
上訴駁回。
      理      由
一、公訴意旨略以：甲○○明知已無償還會款能力，竟意圖為自己不法之所有，並基
    於概括犯意，對外大肆召集民間互助會，使丙○○信以為真，於民國（下同）八
    十六年十二月十五日參加其所召集每月新台幣（下同）一萬元會款之民間互助會
    兩會，又另以李建緯、陳瑞娟名義各參加一會，共計四會，至八十八年三月十五
    日已繳十六期，詎甲○○早已於八十八年二月間倒會，竟又向丙○○繼續收取會
    款。又丙○○另於八十七年四月二十八日參加每月八千元之會款互助會，共以李
    建雄、蘇瑞璋、潘小姐、丙○○、林杏貞等五人名義參加五會，詎甲○○於八十
    八年二月二十八日收取會款即倒會。丙○○又於八十七年七月二十日參加甲○○
    召集每會二萬元之民間互助會，共三會，甲○○於八十八年間倒會後又於八十八
    年三月向丙○○繼續收取會款。另甲○○復以相同欺罔之方法，於八十六年十二
    月十五日召攬邱謙竹（即乙○）參加二會，卻於八十八年二月宣布倒會，另於八
    十七年三月五日參加邱謙竹所起之民間互助會，於標取會款後即倒會。因認被告
    涉犯刑法第三百三十九條第一項之詐欺罪嫌云云。
二、按犯罪事實應依證據認定之，無證據不得推定其犯罪事實，又不能證明被告犯罪
    者，應諭知無罪之判決，刑事訴訟法第一百五十四條、第三百零一條第一項分別
    定有明文。又認定不利於被告之事實，須依積極證據，苟積極證據不足為不利於
    被告事實之認定時，即應為有利於被告之認定，更不必有何有利之證據（最高法
    院三十年上字第八一六號判例參照）。再事實之認定，應憑證據，如未能發現相
    當證據，或證據不足以證明，自不能以推測或擬制之方法，為裁判基礎（最高法
    院四十年台上字第八六號判例參照）。又告訴人之告訴，本以使被告受刑事訴追
    為目的，故其陳述是否與事實相符，自應調查其他證據，以資審認，苟其所為攻
    擊之詞，尚有瑕疵，則在此瑕疵未予究明以前，即不能遽採為斷罪之基礎（最高
    法院五十二年台上字第一三００號、六十一年台上字第三０九九號判例參照）。
    且刑法第三百三十九條第一項詐欺罪之成立，以意圖為自己或第三人不法所有，
    以詐術使人將本人或第三人之物交付為要件，所謂以詐術使人交付，必須被詐欺
    人因其詐術而陷於錯誤，若其所用方法不能認為詐術，亦不致使人陷於錯誤，即
    不構成該罪（最高法院四十六年台上字第二六○號判例參照）。又按該條項之詐
    欺罪，必須行為人自始意圖不法所有，以客觀上足以使人陷於錯誤之手段，欺矇
    被害人使為財物之交付，始足當之。又債務人於債之關係成立後，其有未依約定
    本旨履行者，在社會一般交易經驗上常見之原因非一，舉凡因不可歸責於己之事
    由而不能給付，或因合法主張抗辯而拒絕給付，甚至在負債之後始行惡意遲延給
    付，皆有可能，非可盡予推定為自始無意給付之詐欺犯罪一端；而刑事被告依法
    不負自證無罪之義務，若無積極證據足證被告在債之關係發生時，自始即有不法
    所有之意圖，縱使被告就所負債務，惡意違約，不為履行，仍為民事上問題，尚
    不得違反刑事訴訟法第一百五十四條之規定，僅憑單純債務不履行之狀態而推定
    被告於負債之初即有詐欺之故意。
三、本件公訴意旨認被告甲○○涉有詐欺罪嫌，無非以上揭事實業經告訴人丙○○、
    邱謙竹指訴綦詳，復有會單四紙可資佐證，而被告向告訴人佯稱證人楊佳璋同意
    渠標取會款，亦經楊佳璋證明在卷等等資為依據。
四、訊據被告甲○○固坦承有於上揭時間召集民間互助會倒會情事，惟自始至終堅決
    否認有右揭犯行，並辯稱：伊並未施用詐術召集互助會，嗣因投資虧損，且所召
    集之互助會有會員倒會，因此不得已才止會，止會後除邀活會會員至代書處解決
    債務外，並請雙親協助解決困境，並經友人何玉文、黃純琦同意，以伊等名義入
    會，並標得會款，另外徵得黃琦斌、楊佳璋同意向伊等借標會款，約定負責伊等
    會款之繳納，並無盜標詐財情事等語。經查：被告陸續召集之四個民間互助會均
    持續進行到八十八年二月為止，而告訴人丙○○的會款除該二萬元的會之外均收
    到同年三月，另參與告訴人邱謙竹的會則繳納會款至八十八年三月止，有會款單
    五紙在卷可稽。又被告辯稱止會後有請代書出面處理債務乙節，業經告訴人丙○
    ○、邱謙竹及證人楊佳璋證述屬實。再被告辯稱八十八年三月以楊佳璋名義標得
    的會錢有交付給何玉文、「阿珠」等語，亦經證人楊佳璋結證稱：「被告有要我
    在三月中拿八萬多元給一位叫阿珠的人」，足徵被告所言非虛。而證人楊佳璋雖
    證稱被告沒有通知他要以他的名義標會云云，但證人楊佳璋同時證稱被告有說要
    止會，他也有跟被告說以前繳的會錢慢慢再還等語。證人黃琦斌亦到庭證稱：「
    會錢繳到八十七年十一月十五日才轉給被告，之前繳的會錢他都有退還給我，我
    的是活會」等語，參以被告確有將以楊佳璋名義標得的會款用以清償其他會員，
    足見被告所辯徵得楊佳璋、黃琦斌同意以其名義標會後用以解決債務之事應堪採
    信。另證人簡銘宏、許雅菁亦均結證稱：因不方便所以會款未繳納等語，可見被
    告辯稱因收不到死會會款致會無法繼續進行乃確有其事。再參以不論被告自行召
    集之互助會或參與邱謙竹之互助會，各互助會皆持續進行了一段相當長的時間，
    且告訴人亦均未曾指出被告究施用如何之詐術，使渠等陷於錯誤，則告訴人顯無
    因陷於錯誤而參與互助會或同意被告參與互助會之情事，揆諸首開判例意旨及說
    明，被告所為自與詐欺罪之構成要件不相當，要不能以詐欺罪相繩。又民事上之
    債務不履行，縱係出於可歸責於債務人之事由，苟無足以證明債務人自始蓄意以
    此行詐之積極證據，亦不得以事後不履行債務之事實，推定其具有刑事犯罪之故
    意。告訴人僅以被告止會後未能全部清償會款之事實，遽指被告涉嫌詐欺，對於
    被告如何施用足以使渠等陷於錯誤之詐術，悉未提出其他具體事證以資佐證，自
    不得僅因債務不履行之客觀結果，推測被告於召集或參與互助會之初即存有詐欺
    取財之主觀犯意，亦難認其有不法所有之意圖。
五、綜上所述，被告上開所辯，應足採信。此外復查無其他積極證據足證被告涉有何
    犯行，揆諸首開說明，應認本件尚與詐欺取財罪之成立要件不合，故被告被訴犯
    罪應屬不能證明，原審因予諭知無罪，本院經核其認事用法，均無不合。檢察官
    上訴無理由，應予駁回。
據上論斷，應依刑事訴訟法第三百六十八條，判決如主文。
本案經檢察官蘇南桓到庭執行職務。
中    華    民    國      八十九      年      六      月      十三      日
                                  臺灣高等法院臺南分院刑事第一庭
                                      審判長法官  鄭    文    肅
                                            法官  楊    明    章
                                            法官  王    浦    傑
右正本證明與原本無異。
不得上訴。
                                      法院書記官  張    清    良
中    華    民    國      八十九      年      六      月     十五       日


司法院資訊處製作；財團法人民間司法改革基金會備份。
